【裁判字號】    96,簡上,67
【裁判日期】    971008
【裁判案由】    拆屋還地
【裁判全文】
臺灣雲林地方法院民事判決              96年度簡上字第67號
上  訴  人  戊○○
            辛○○
            丙○○
被 上 訴人  丁○○○
訴訟代理人  甲○○
上列當事人間請求給付票款事件，上訴人對於中華民國96年9 月
26日本院斗六簡易庭96年度港簡字第91號第一審判決提起上訴，
本院於民國97年9 月24日言詞辯論終結，判決如下：
    主      文
原判決廢棄。
被上訴人第一審之訴駁回。
第一審及第二審訴訟費用由被上訴人負擔。
    事實及理由
一被上訴人於原審起訴時主張：
  坐落雲林縣水林鄉○○段1007地號（重劃前為雲林縣水林鄉○○○段433 之12地號，下稱系爭土地）、地目旱、面積946.05
  平方公尺，係被上訴人婆婆庚○○○贈與被上訴人，被上訴人
  因長年居住外地，未實際管理系爭土地，至民國84年間，被上
  訴人始知悉系爭土地遭上訴人無權占用之事實，系爭土地部分
  遭上訴人戊○○建屋供其子辛○○居住使用，部分則遭上訴人
  丙○○出租原審被告莊富翔（未上訴）搭建花棚種植蘭花。被
  上訴人多次要求上訴人返還土地，上訴人均拒不返還，而上訴
  人並無合法占用系爭土地之法律上權利，自屬無權占有使用系
  爭土地，為此，爰依民法第767 條規定，提起本件訴訟，請求
  上訴人拆除系爭土地上之地上物，並將系爭土地返還予被上訴
  人等語。並聲明：(一)原審被告莊富翔應將系爭土地上如附圖一
  （即雲林縣北港地政事務所96年4 月27日土地複丈成果圖）所
  示Ｂ部分面積297.92平方公尺之黑色網室、Ｃ部分面積90.84
  平方公尺之鐵皮屋地上物拆除後，併同上訴人丙○○將Ｂ、Ｃ
  部分土地交還被上訴人。(二)上訴人戊○○應將系爭如附圖所示
  Ｄ部分面積0.22平方公尺之磚造豬舍拆除、Ｅ部分面積386 平
  方公尺之地上作物清除後，將Ｄ、Ｅ部分之土地交還被上訴人
  。(三)上訴人辛○○應將坐落系爭土地上如附圖所示Ｆ部分面積
  33.18 平方公尺之停車草地清除、Ｇ部分面積82.93 平方公尺
  之建物拆除後，並將Ｆ、Ｇ部分之土地交還被上訴人。(四)訴訟
  費用由上訴人及原審被告莊富翔負擔。
二上訴人於原審時則以：
  (一)系爭土地原係上訴人戊○○之父吳鴻鳴所有，上訴人戊○○
    、被上訴人公公乙○○及吳虞舜（上訴人丙○○之父）為兄
    弟，其等於57年分家，吳鴻鳴將系爭土地與同段1008、1009
    、1010地號土地（重劃前分別為水林鄉○○○段433 之10、
    433 之9 、433 之8 地號，下簡稱1008地號、1009地號、10
    10地號土地），分給乙○○、吳虞舜與上訴人戊○○。於分
    家4 、5 年後，乙○○以其所分得土地無聯外道路，要求重
    新分配，並央請己○○遊說，嗣後上訴人戊○○、吳虞舜同
    意重新分配，分配方式為4 筆土地合併，以東西向劃分，由
    北往南分成3 塊，由己○○與吳鴻鳴見證，在祖先牌位前抽
    籤，抽籤結果如附圖三所示，即最北邊土地面積約1 分8 厘
    ，由乙○○分得，中間土地面積約1 分5 厘，由吳虞舜分得
    ，最南邊土地面積約1 分6 厘，由上訴人戊○○分得，各人
    依抽籤結果設置圍牆使用至今，有證人己○○及95年8 月6
    日天保宮會議紀錄可以證明。
  (二)79年間，上開4 筆土地辦理過戶，3 兄弟原本協議依各自分
    得面積由3 人繼續維持共有，待日後再合併分割。當時因乙○○剛由水林鄉公所課長職退休，吳虞舜、上訴人戊○○均
    為務農之農夫，對相關手續均不瞭解，故上開4 筆土地之過
    戶手續均委由乙○○辦理，豈料乙○○未依協議將4 筆土地
    登記為3 人共有，而將系爭土地以買賣為原因移轉登記予訴
    外人李勝弘名下，嗣後再以買賣為原因由李勝弘移轉登記為
    庚○○○所有，最後，再以贈與為原因移轉登記為被上訴人
    所有。另外3 筆土地則均先以買賣為原因登記予李勝弘，再
    以買賣為原因登記予上訴人戊○○、吳虞舜及乙○○家人，
    所有登記程序均由乙○○一人所為，並無事實上之買賣或贈
    與行為。
  (三)系爭土地當初辦理過戶，係由乙○○一人所為，相關當事人
    並無買賣、贈與及物權變動之意思表示，登記結果亦違背原
    先之協議，故系爭土地雖登記於被上訴人名下，被上訴人並
    未真正取得所有權，被上訴人起訴請求上訴人拆屋還地，自
    無理由等語，資為抗辯。
三原審為被上訴人全部勝訴之判決，上訴人不服，提起上訴，除
  援用原審之陳述及舉證外，補稱：(一)依95年8 月6 日天保宮會
  議紀錄，被上訴人亦簽名承認系爭土地與1008、1009、1010地
  號土地分配之過程，足證被上訴人前揭所述家產分割情事為真
  ，乙○○確係違背家產分割協議，將系爭土地登記為庚○○○
  單獨所有，上訴人戊○○取得土地權狀後，即向乙○○抗議，
  然乙○○告以：何必如此緊張，登記只是一個形式，僅為暫時
  狀態等語，藉此安撫上訴人，乙○○顯係不法取得系爭土地所
  有權。(二)上訴人辛○○於90年間在系爭土地上建造房舍，被上
  訴人與其公婆皆知情，卻未加以阻擾，待上訴人投入資金興建
  後，伺機提出土地爭訟，顯係藉此向上訴人勒索金錢等語，並
  於本院聲明：(一)原判決廢棄。(二)被上訴人第一審之訴駁回。(三)
  第一審及第二審訴訟費用由被上訴人負擔。
四被上訴人對於上訴人之上訴，除援用原審之陳述及舉證資為抗
  辯外，補稱：系爭土地與1008、1009、1010地號土地協議分割
  不止1 次，吳鴻鳴於79年間始同意辦理移轉登記，登記時因為
  農地在2 分地以下不能分割，所以登記為南北向，乙○○為了
  讓吳虞舜、上訴人戊○○取得較好的地，就將1008、1009地號
  土地登記給他們，最後的分割方式大家都很高興，土地登記時
  也沒有如上訴人所述詐欺的情形，縱上訴人所述為真，然該協
  議係於57年間成立，而系爭土地係於79年間移轉登記予李勝弘
  ，自應以最後登記狀況為準等語，並聲明：(一)上訴駁回。(二)上
  訴費用由上訴人負擔。
五兩造不爭執之事實：
  (一)系爭土地依照土地登記謄本是記載為被上訴人所有。
  (二)系爭土地原為吳鴻鳴所有，於79年間以買賣原因移轉登記予
    李勝弘，於80年間再以買賣原因移轉登記予庚○○○，之後
    於81年間以贈與為原因移轉登記為被上訴人所有。
  (三)系爭土地如附圖所示Ｂ部分297.92平方公尺及Ｃ部分90.84
    平方公尺，係丙○○所占有使用。
  (四)系爭土地Ｄ部分0.22平方公尺磚造豬舍為上訴人戊○○所建
    造，Ｅ部分386 平方公尺土地則由上訴人戊○○占用，種植
    農作物。
  (五)系爭土地Ｆ部分33.18 平方公尺為上訴人辛○○占用作為停
    車空地，Ｇ部分82.93 平方公尺建物為辛○○出資建造，Ｈ
    部分9.99平方公尺土地係由上訴人辛○○所使用以種植花草
    。
六得心證之理由：
  (一)按最高法院48年度台上字第1065號判例，認為「共有人於與
    其他共有人訂立共有物分割或分管之特約後，縱將其應有部
    分讓與第三人，其分割或分管契約，對於受讓人仍繼續存在
    」，就維持法律秩序之安定性而言，固有其必要，惟應有部
    分之受讓人若不知悉有分管契約，亦無可得而知之情形，受
    讓人仍受讓與人所訂分管契約之拘束，有使善意第三人受不
    測損害之虞，與憲法保障人民財產權之意旨有違，首開判例
    在此範圍內，嗣後應不再援用（大法官會議釋字第349 號參
    照）。次按權利之行使，不得違反公共利益，或以損害他人
    為主要目的；行使權利，履行義務，應依誠實及信用方法，
    民法第148 條定有明文。而所謂誠信原則，係指一切法律關
    係，應各就其具體的情形，依正義衡平之理念加以調整，而
    求其妥適正當。故物之受讓人若知悉讓與人已就該物與第三
    人間另訂有債權契約，而猶於該契約成立後惡意受讓該物之
    所有權者，參照前開大法官會議釋字第349 號解釋及民法第
    148 條所揭櫫之誠信原則，該受讓人仍應受讓與人與原訂債
    權契約之拘束。
  (二)被上訴人主張系爭土地現登記為其所有，上訴人等人於系爭
    土地上如附圖所示Ｂ、Ｃ、Ｄ、Ｅ、Ｆ、Ｇ部分搭建黑色網
    室、鐵皮屋、磚造豬舍、種植作物、鋪設磚塊、鐵皮屋及磚
    造平房等地上物，使用系爭土地之事實，業據被上訴人提出
    土地登記謄本為證，且為上訴人等人所不爭執，並經原審勘
    驗現場及囑託雲林縣北港地政事務所測量屬實，有勘驗筆錄
    及雲林縣北港地政事務所繪製之土地複丈成果圖1 份附卷可
    憑，堪信為真實。
  (三)上訴人等人辯稱其等係依上訴人戊○○、乙○○及吳虞舜於
    57年間家產分割協議占有使用，乙○○違反分家協議，將系
    爭土地移轉登記至被上訴人名下，被上訴人係不法取得系爭
    土地，且被上訴人知悉上訴人辛○○於系爭土地上興建房屋
    ，卻未加以阻止，顯非不知情之善意第三者等語，並提出95
    年8 月6 日天保宮會議紀錄，暨聲請傳喚證人己○○為證。
    被上訴人則表示系爭土地與1008、1009、1010地號土地在己○○參與協調前，已經劃分過2 、3 次，但伊取得之土地就
    是目前登記的狀況。經查：
    1.證人即乙○○之弟己○○到庭具結證稱：吳鴻鳴有留下3
      筆土地給乙○○、吳虞舜及戊○○共同使用，地號伊不清
      楚，後來乙○○發現土地以南北向劃分（即附圖二所示系
      爭土地與1008、1009、1010地號土地之現況），每筆土地
      都是長條狀，只有1 筆土地臨路，使用上及未來的價值較
      低，因此乙○○於62年間請伊協助，說要將土地合併以東
      西向劃分成3 筆土地（如附圖三所示），乙○○、吳虞舜
      、戊○○3 人均同意此方案，之後依習俗在祖先牌位前燒
      香抽籤，由乙○○抽得北邊之土地，吳虞舜抽得中間之土
      地，戊○○抽得南邊之土地，抽籤結果與他們希望相符，
      乙○○3 人都覺得很滿意，之後土地登記給李勝弘之事，
      伊不清楚，也未參與土地協調等語，核與上訴人抗辯乙○○、戊○○及吳虞舜3 人曾就系爭土地與1008、1009、10
      10地號土地達成分割協議，以南北向劃分為3 筆土地等情
      相符。又上訴人戊○○、辛○○及被上訴人曾於95年8 月
      6 日就本件土地爭議，在雲林縣水林鄉蔦松天保宮（下簡
      稱天保宮）召開協調會，其中說明欄記載乙○○等3 兄弟
      曾就該4 筆土地達成家產分割協議，協議內容亦與上訴人
      之前揭抗辯及證人己○○證述之內容相同，該會議紀錄亦
      經被上訴人簽名，有會議紀錄影本1 份附卷可參。從而，
      上訴人抗辯乙○○等3 兄弟因系爭土地與1008、1009、10
      10地號土地均為南北向之狹長型土地，經濟價值較低，且
      僅有系爭土地面臨道路等因素，曾就該4 筆土地達成分割
      協議，協議內容如附圖三所示，即4 筆土地合併，以東向
      西劃分成3 筆土地，乙○○取得北邊之土地，吳虞舜取得
      中間之土地，上訴人戊○○取得南邊之土地等情，應堪認
      定為真實。
    2.乙○○、吳虞舜及上訴人戊○○於62年間達成家產分割協
      議後，系爭土地與1008、1009、1010地號土地仍登記於吳
      鴻鳴名下。嗣於79年11月17日，吳鴻鳴名下之系爭土地、
      1008地號土地權利範圍全部及1010地號土地應有部分263/
      939 ，均以買賣原因由吳鴻鳴名下移轉登記予第三人李勝
      弘，於80年2 月28日再以買賣原因，將系爭土地權利範圍
      全部及1010地號土地應有部分263/939 移轉登記予庚○○○，1008地號土地權利範圍全部則移轉登記予上訴人戊○○，之後系爭土地權利範圍全部及1010地號土地應有部分
      263/939 於81年間以贈與為原因移轉登記於被上訴人名下
      。吳鴻鳴名下之1009地號土地應有部分7,524/10,000，則
      於79年10月15日以買賣原因，移轉登記予第三人郭莊盡，
      於80年2 月28日再以買賣為原因，移轉登記予吳虞舜，嗣
      吳虞舜於80年8 月6 日死亡後，由丙○○、吳朗宇於80年
      8 月6 日辦理繼承登記等情，有系爭土地、1008、1009及
      1010地號土地登記簿資料及土地登記謄本各1 份附卷可按
      。
    3.上訴人戊○○抗辯稱：土地移轉登記都是乙○○去弄的，
      當時我父親吳鴻鳴原本不讓我們登記，後來同意移轉登記
      ，但乙○○說要先登記給第三人，再移轉登記給我們，會
      比較省錢，我才會去向李勝弘借印章、身分證。被上訴人
      亦陳稱：當時登記給李勝弘，做三角登記，是為了規避贈
      與稅。證人李勝弘於原審亦具結證稱：戊○○當初表示有
      土地要登記，向伊借印章及身分證，登記過程伊不清楚，
      也不知道土地何來，因伊與戊○○為好友，所以才借印章
      及身分證給戊○○等語，核與兩造所述之內容相符。故乙○○係為避稅，始借用李勝弘之名義，將土地移轉登記至
      李勝弘名下，再移轉登記予庚○○○、吳虞舜及戊○○，
      李勝弘僅為系爭土地及1008、1009、1010地號土地之名義
      上所有權人，並非實質所有權人，應堪認定。
    4.上訴人戊○○另抗辯稱：我們當時是說要登記為共同持分
      ，然後再分割成東西向，所以目前之建物、圍牆、椰子樹
      都是東西向的，但乙○○辦理移轉登記後，我們發現登記
      的狀況與家產分割協議不符，就一直向乙○○抗議，但他
      說緊張什麼，登記只是暫時的，只是形式等語。依上訴人
      之陳述，乙○○、吳虞舜及戊○○於62年達成以將系爭土
      地及1008、1009、1010地號土地合併後以東西向分割之協
      議後，即未就該4 筆土地成立新的分割協議。上訴人戊○○、辛○○及被上訴人於95年8 月6 日在天保宮進行協調
      時，亦再次確認乙○○、吳虞舜及上訴人戊○○3 人於62
      年間之分割協議，雙方並同意維持使用現狀，給予取得北
      邊土地之被上訴人合理補償，約定於1 個月後再議等情，
      亦有該會議紀錄附卷可參。亦足顯示乙○○、吳虞舜及上
      訴人戊○○自62年達成分割協議後迄79年移轉登記前，並
      未再就該4 筆土地另為協議分割。
    5.乙○○於79至81年間辦理土地移轉登記，將吳鴻鳴名下之
      系爭土地權利範圍全部及1010地號土地應有部分263/939
      移轉登記於庚○○○名下，1008地號土地權利範圍全部移
      轉登記於戊○○名下，1009地號土地應有部分7,524/10,0
      00移轉登記於吳虞舜名下，即係以該4 筆土地之現狀為移
      轉登記，已如前述。故乙○○移轉登記之結果與其與吳虞
      舜、上訴人戊○○之前揭將4 筆土地合併再以東西向分割
      之協議不符。就登記不符之原因，被上訴人陳稱：原來是
      為了耕種便利，將土地以東西向分割成3 筆，但是乙○○
      登記時發現農地在2 分地以下不能分割，所以就登記為南
      北向等語。按為擴大農場經營規模，防止農地細分，現有
      之每宗耕地不得分割及移轉為共有，89年1 月26日修正前
      農業發展條例第22條前段定有明文。系爭土地與1008、10
      09、1010地號土地均為農地，有土地登記謄本及土地登記
      簿資料各4 份在卷可按，乙○○於79至81年間辦理土地移
      轉登記時，受修正前農業發展條例規定之限制，不得將系
      爭土地及1008、1009、1010地號土地移轉為庚○○○、吳
      虞舜、上訴人戊○○共有，亦不得合併分割。另佐以上訴
      人戊○○所述：乙○○於其等發現登記情形後，表示登記
      只是形式，僅為暫時之狀態等語，均可證明乙○○係因法
      令之限制，始借用庚○○○之名義，將系爭土地暫時登記
      於庚○○○名下，而非使系爭土地所有權終局地歸於庚○○○所有，62年之分割協議仍有效存在。
  (四)上訴人等人於62年達成分割協議後，依協議內容陸續於系爭
    土地上興建建物、種植作物，對系爭土地之名義上原所有權
    人庚○○○，自屬有權占有，庚○○○已不得對其等主張權
    利。被上訴人知悉乙○○係因法令限制而將系爭土地登記為
    庚○○○所有及原分割協議，仍自其婆婆庚○○○無償受讓
    系爭土地，即非信賴土地登記之善意第三人，參照司法院大
    法官會議釋字第349 號解釋及民法第148 條所揭櫫之誠信原
    則，上訴人仍應受乙○○與吳虞舜、被上訴人戊○○之分割
    協議拘束。故被上訴人以其為系爭土地之所有權人，本於所
    有權之法律關係，請求上訴人拆除系爭土地上如附圖一所示
    之磚造豬舍、建物、黑色網室、鐵皮屋等物，並將Ｂ、Ｃ、
    Ｄ、Ｅ、Ｆ及Ｇ部分之土地返還被上訴人，違反分割協議及
    誠信原則，不應准許。
  (五)從而，本件被上訴人依民法第767 條規定，請求上訴人拆屋
    還地，為無理由，應予駁回。原審為上訴人敗訴之判決，自
    有未洽。上訴意旨指摘原判決不當，求予廢棄改判，為有理
    由，應予准許。爰廢棄原判決，改判如主文第2 項所示。
七本件事證已臻明確，兩造其餘攻擊防禦方法之陳述，與判決結
  果並無影響，爰不一一論述，併此敘明。
八據上論結，本件上訴為有理由，依民事訴訟法第436 條之1 第
  3 項、第450 條、第78條，判決如主文。
中    華    民    國    97    年    10     月    8    日
                  民事第二庭    審判長法  官  黃一馨
                                      法  官  陳秋如
                                      法  官  楊欣怡
上列正本與原本無異
不得上訴
中    華    民    國    97    年    10    月    8     日
                                      書記官  鐘春金


司法院資訊處製作；財團法人民間司法改革基金會備份。
